【裁判字號】    99,簡上,113
【裁判日期】    990831
【裁判案由】    確認本票債權不存在
【裁判全文】
臺灣臺中地方法院民事判決  99年度簡上字第113號
上  訴  人  乙○○
被上訴人    丁○○
上當事人間確認本票債權不存在事件，上訴人對於中華民國99年
1月22日本院台中簡易庭98年度中簡字第3176號第一審判決提起
上訴，本院於民國99年8月13日言詞辯論終結，判決如下：
    主    文
原判決除確定部分外，關於駁回後開第二項之訴部分，及該部分
訴訟費用之裁判均廢棄。
確認被上訴人所持有如原審判決主文第一項所示之本票，於逾新
台幣肆拾貳萬元之本息部分，對於上訴人之票據債權亦不存在。
其餘上訴駁回。
第一審(除確定部分外)及第二審訴訟費用，由被上訴人負擔五分
之一，餘由上訴人負擔。
    事    實
甲、上訴人方面：
  一、聲明：求為判決：
    (一)原判決關於上訴人敗訴部分廢棄。
    (二)確認被上訴人持有上訴人所簽發發票日民國(下同)98年
        2 月17日，到期日98年5月20日，面額新台幣(下同)60
        萬元本票一紙，對上訴人之票據權利不存在。
    (三)上訴費用由被上訴人負擔。
  二、陳述：除與原判決記載相同者，茲引用之外，補稱：
    (一)被上訴人於原審98年11月27日言詞辯論時自承：60萬元
        是我朋友的，是我朋友要借給原告。原告要借款時就說
        是丙○○要的。是借款人為丙○○為負責人之佳禾文化
        事業有限公司(下稱佳禾公司)，非上訴人。
    (二)兩造是借款介紹人，各賺取仲介費2萬元，上訴人有匯
        款2萬元給被上訴人。被上訴人辯稱：那是上訴人給被
        上訴人車馬費2萬元，果如原判決所認兩造間有借貸關
        係，衡之社會常情，豈有借款人給貸款人車馬費，是兩
        造間無借貸關係。
    (三)佳禾公司簽發面額分別為8萬元、11萬元、11萬元、30
        萬元四紙支票交由上訴人向甲○○借款60萬元，60萬元
        每個月利息9萬元，借兩個月，利息共18萬元，利息前
        扣，上訴人只拿到42萬元，再扣兩造各得2萬元之仲介
        費共4萬元，剩32萬元拿給丙○○。嗣佳禾公司四張支
        票，只兌現面額8萬元支票，佳禾公司倒閉後，被上訴
        人才開面額共52萬元支票給甲○○，此為事後簽發，並
        非被上訴人簽發面額共52萬元支票向甲○○借款，被上
        訴人再將所借得款項轉借予佳禾公司。
    (四)上訴人會交付系爭本票，係因上訴人代佳禾公司拿取款
        項時，被上訴人擔心系爭借款遭上訴人侵吞，未依約定
        轉交佳禾公司，為便於將來向上訴人求償，始要求上訴
        人書立系爭本票，被上訴人辯稱是為了擔保上訴人個人
        之借款云云，誠與事實不符。
    (五)原判決認定金主甲○○與被上訴人丁○○間有借貸關係
        ，然其借款期間，利息、清償期均未敘明，顯有判決不
        備理由之違法。
  三、證據：除援用第一審所提證據外，補提匯款申請書回條影
      本一紙為證，並聲請訊問證人丙○○。
乙、被上訴人方面：
  一、聲明：求為判決駁回上訴。
  二、陳述：除與原判決記載相同者，茲引用之外，補稱：
    (一)上訴人乙○○拿丙○○的支票來借錢，我們不信任，所
        以要求乙○○另開立系爭本票作擔保。至於乙○○借錢
        之後，轉借何人，我們不管。
    (二)因佳禾公司的票，只兌現面額8萬元的支票，所以被上
        訴人就簽發面額5萬元六張，面額4萬元五張，面額2萬
        元一張，共52萬元支票給金主甲○○，甲○○再將佳禾
        公司的支票給我。
    (三)上訴人開系爭本票借錢，也有交付丙○○的支票，只要
        丙○○的支票有兌現，當然系爭本票，就還給上訴人。
        如果丙○○的支票沒兌現，我們當然找上訴人要錢，因
        為錢是上訴人拿的，系爭本票也是他開的。
  三、證據：援用第一審所提證據。
    理    由
一、本件上訴人主張：被上訴人持有上訴人簽發發票日為98年2
    月17日，到期日為98年5月20日，面額60萬元本票一紙，係
    因上訴人持佳禾公司簽發面額分別為8萬元、11萬元、11 萬
    元、30萬元，共60萬元之四張支票代佳禾公司向被上訴人介
    紹之金主甲○○借款60萬元，應金主要求簽發系爭本票交給
    被上訴人作為擔保，借款人是佳禾公司，非上訴人，上訴人
    是至甲○○辦公室取款，被上訴人並未交付借款予上訴人，
    被上訴人不得行使系爭本票債權，因此，請求確認被上訴人
    持有上訴人簽發發票日為98年2月17日，到期日為98年5月20
    日，面額60萬元之本票，對上訴人之本票債權不存在(其中
    超過本票面額50萬元部分，經原審判決確認對上訴人之票據
    權利不存在，未據被上訴人聲明不服，已告確定)。被上訴
    人則以：上訴人拿丙○○支票來借款，因丙○○之前所借40
    萬元尚未如期清償完畢，即要求上訴人另開立系爭面額60萬
    元本票作為擔保，被上訴人於上訴人開立系爭本票當日即交
    付現金予上訴人，該現金係向朋友所借，因被上訴人友人不
    認識上訴人，被上訴人乃開立支票給友人，上訴人再開立系
    爭本票給被上訴人，上訴人簽發系爭本票係為擔保系爭借款
    之清償等語，資為抗辯。
二、是本件爭點在於兩造是否有借貸關係存在；系爭本票是清償
    借款之支付工具或是擔保借款之清償。經查：
  (一)被上訴人於原審98年11月27日審理時供稱：「我是在原告
      開本票那天拿現金給他的，60萬元是我朋友的，是我朋友
      要借給原告，因為我朋友不認識原告，所以由我開立支票
      給我朋友，原告再開本票給我」。金主甲○○於本院99年
      6月18日審理時證稱：「本件是原告(應係上訴人)到我公
      司拿錢，當然借錢的就是原告，我對原告不熟，我當然要
      求原告簽本票」。甲○○又供證：「如果說是佳禾公司要
      借錢，我就不要，謝先生說是蔡先生要借的，我才出借」
      。由上證述，借款人確為上訴人乙○○，堪以認定。
      上訴人係持佳禾公司簽發面額分別為為8萬元、11萬元、
      11萬元、30萬元，共60萬元支票向甲○○借款60萬元、利
      息及仲介費前扣，因佳禾公司之前曾向甲○○借款40萬元
      ，尚未如期還清，甲○○為確保借款之清償，要求上訴人
      簽發系爭本票作為擔保，但上訴人說開票的話，本票須給
      被上訴人，是系爭本票是在借款時開立。嗣上訴人交付給
      甲○○佳禾公司簽發之四紙支票，僅兌現其中面額8萬元
      支票，餘三張支票因佳禾公司倒閉而未能如期兌現，斯時
      ，甲○○始要求被上訴人簽發共面額52萬元(5萬元六張、
      4萬元五張、2萬元一張)支票給伊作為保證。故被上訴人
      並非簽發上開面額52萬元支票向甲○○借款60萬元，再轉
      借給上訴人，再由上訴人簽發系爭本票給被上訴人。又上
      訴人供稱：其持佳禾公司四紙支票向甲○○借款60萬元，
      60萬元每個月利息9萬元，借兩個月，利息共18萬元之前
      扣，上訴人到甲○○辦公室只拿到42萬元(第一次拿26 萬
      元，隔天第二次拿16萬元)，再扣兩造各得2萬元之仲介費
      共4萬元，餘款38萬元及交給丙○○。金主甲○○於一審
      稱：「第一次拿30萬元給乙○○，隔天乙○○再來拿20
      萬元」。於二審卻稱：「乙○○第一次拿31萬元，第二次
      拿19萬元」，「10萬元是利息與感謝金約一、二萬元」。
      上述金額之所以有差異，事涉利息之計算是否涉及重利問
      題。復查，佳禾公司之前向甲○○借款40萬元，係直接匯
      入佳禾公司戶頭。此次借款60萬元之所以沒有由金主直接
      匯款給佳禾公司，係因兩造要賺取差價。(參見原審98年
      11月27日言詞辯論筆錄)。丙○○於本院99年5月28日審理
      時供稱：「佳禾公司有開四張支票給乙○○代借60萬元，
      我只有拿到38萬元，利息、介紹費前扣。佳禾公司的票，
      只兌現面額8萬元支票。跟金主不認識，沒直接接洽過」
      。是甲○○與丙○○或佳禾公司間無借貸關係存在，被上
      訴人與上訴人間亦無借貸關係存在。本件借貸關係存於上
      訴人與甲○○間。上訴人持佳禾公司簽發面額分別為8萬
      元、11萬元、11萬元、30萬元之四紙支票向甲○○借款60
      萬元，為擔保上開借款之清償，上訴人另簽發面額60萬元
      系爭本票交付給被上訴人。因利息及介紹費共10萬元前扣
      ，甲○○只交付50萬元予借款人乙○○，是原審判決確認
      被上訴人持有上訴人簽發系爭本票面額超過50萬元部分，
      對上訴人之票據權利不存在。本件上訴人聲明：「原判決
      於不利上訴人部分均廢棄」。原審判決確認被上訴人持有
      系爭本票面額超過50萬元部分，對上訴人之票據權利不存
      在，就此有利部分，上訴人固不得聲明不服，被上訴人亦
      未提上訴，已告確定。則上訴人上訴聲明第二項訴請確認
      被上訴人就其持有上訴人所簽發發票日為98年2月17日，
      到期日為98年5月20日，面額60萬元之本票一紙，其對上
      訴人之票據權利不存在，自有違誤。又甲○○持有佳禾公
      司簽發之四紙支票中面額8萬元之支票已兌現，該8萬元之
      借款債權自因清償而消滅，擔保該8萬元之本票債權自亦
      不存在，上訴意旨就此部分指摘原判決不當，求予廢棄改
      判，為有理由，爰由本院將原判決此部分予以廢棄，改判
      如主文第二項所示。至於系爭本票面額中42萬元部分所擔
      保之借款債權尚未獲清償，此為兩造所是認，該面額42萬
      元之本票債權自仍存在，上訴人請求確認該42萬元之本票
      債權不存在，自不應准許，原判決為上訴人敗訴之判決，
      經核於法並無不合，上訴意旨求予廢棄改判，為無理由，
      應駁回其上訴。
  (二)本件事證已臻明確，兩造所為其他攻擊、防禦方法，於判
      決結果不生影響，爰不逐一審究。
三、據上論結，本件上訴為一部有理由，一部無理由，依民事訴
    訟法第436條之1第3項、第450條、第449條第1項、第79條，
    判決如主文。
中    華    民    國    99    年    8     月    31    日
                  民事第二庭  審判長法  官  王  銘
                                    法  官  陳秋月
                                    法  官  周靜秀
正本係照原本作成。
不得上訴。
中    華    民    國    99    年    9     月     3    日
                                    書記官

司法院資訊處製作；財團法人民間司法改革基金會備份。
